【裁判字號】    91,訴,4498
【裁判日期】    921231
【裁判案由】    新型專利異議
【裁判全文】
臺北高等行政法院判決                            九十一年度訴字第四四九八號
                              .
    原      告  甲○○
    被      告  經濟部智慧財產局
    代  表  人  蔡練生（局長）
    訴訟代理人  丙○○
    參  加  人  乙○○
右當事人間因新型專利異議事件，原告不服經濟部中華民國九十一年九月三十日經訴
字第○九一○六一二二一九○號訴願決定，提起行政訴訟，本院判決如左：
    主  文
原告之訴駁回。
訴訟費用由原告負擔。
    事  實
一、事實概要：參加人於民國（下同）八十八年八月十八日以「滑鼠滾輪組合結構」
    向被告申請新型專利，經被告編為第00000000號審查，准予專利。公告
    期間，原告以其不符新型專利要件，對之提起異議，案經被告審查，於九十一年
    四月十七日以（九一）智專三（二）○四○六○字第○九一八九○○○九○一號
    專利異議審定書為「異議不成立」之處分。原告不服，提起訴願，遭決定駁回，
    遂提起行政訴訟。本院因認本件撤銷訴訟之結果，參加人之權利或法律上利益將
    受損害，爰依職權裁定命獨立參加被告之訴訟。
二、兩造聲明：
    (一)原告聲明（原告經合法通知，未曾到場陳述，據其所提書狀內容而為記載）：
      訴願決定及原處分均撤銷。
    (二)被告聲明：
      如主文所示。
三、兩造之爭點：
    系爭專利是否有違核准審定時專利法第九十八條第一項第二款新穎性之規定？
    (一)原告主張（原告經合法通知，未曾到場陳述，據其所提書狀內容而為記載）：
      1.按專利制度乃對開發新技術之發明（新型）者，以公開其發明（新型），使
        公眾藉由此公開而知其發明（新型），作為交換條件，而賦予專有排他性之
        專利權，以代償公開其發明（新型）之制度。因此，得給予專利之發明（新
        型），須為申請專利前尚未公開使公眾知悉之發明（新型），如申請專利前
        已公開使用或知悉之發明（新型），則無賦予專利權以增加社會成本之必要
        。而此種所謂之發明（新型），即稱具有新穎性之發明（新型）；故所謂新
        穎性者，乃指發明（新型）在申請專利前從未被公開，因而從未被公眾所知
        或使用過之情形而言。簡而言之，當該系爭案的創作目的、所能達成之功效
        與其使用之手段，及該系爭案申請專利範圍所敘的所有主要技術特徵，在「
        實質」的手段上與引證案中的技術特徵相同時，不具有新穎性。惟被告與原
        決定機關，未能探究何謂實質地相同（substantially the same），僅憑表
        徵功能敘述之不同，進而斷定二者功效不同的論述，實有輕忽怠慢之處！此
        外，電子方面的產品，本就是日新月異，對同一功能的產品，因各公司文化
        之不同，可能對某同一的功能技術有著不同的稱乎、命名，或是上位概念的
        認定，倘原處分或原決定機關遇有技術論述不甚明瞭者，應主動詢問熟悉該
        項技藝之公正人士，豈可僅憑著自已的了解而枉斷之？依本案而言，即為「
        階段定位」與「滾動之感覺」之爭，原決定機關未做進一步的討論或是詢問
        公正的相關業界人士，不深究二者實質上的功能是否相同，而逕以引證案中
        之「說明書並未陳述」為由，輕輕地一筆帶過，豈不令原告對原處分及原決
        定機關的任事違誤，深表遺憾！
      2.原告以為，該系爭案之申請專利範圍中，並未對『多段間歇定位效果』作出
        定義，依專利法第五十六條的規定，吾人即應參考說明書與圖式的記載來加
        以解釋，而不應由被告審查委員的「自行推演」得知。請參考系爭案圖二、
        圖四，以及專利說明書第5頁（創作說明第四頁）中第11-25行中的敘述。
        意即，該系爭案之表徵效果─多段間歇定位效果─的本質手段在於：『‧‧
        ‧於輸入裝置之光柵滾輪22之樞軸220上設有齒輪221，並於齒輪221正下方
        之滑鼠底殼3上設置有一高度鄰近齒輪221正下方之中空承筒23，該承筒內則
        依序容置有一彈性元件24與一適當型態且部份外露於承筒23外而保持與接觸
        齒輪221之頂塊，於本例中該頂塊可為一滾珠25‧‧‧』。也就是說，當使
        用者轉動滾輪22帶動同軸齒221時，該頂塊25(或是一滾珠)因受彈性元件24
        的向上頂昇，遂使得該頂塊25常態性地卡止於同軸齒221的齒隙中，使得該
        滾輪22在轉動時，會因同軸齒221齒形的凹凸狀態，因此而受到多重的且呈
        間歇性的阻礙，而此一「阻礙」或是「止動」作用，將使得滾輪22必須歷經
        多次的卡止動作才能完成一周的滾動，也就是系爭案所說的『間歇性之階段
        定位作用』的實質技術特徵。當然，由於有該「阻礙」或是「止動」的作用
        產生，故可防止光柵滾輪22之誤動。
      3.同樣地，請參照引證一中之圖二、圖四；其中，該引證一之創作說明第5頁
        第1-12行中所敘：『‧‧‧另，在任一側樞軸53或54上係一體成型環設有一
        齒輪55』，『‧‧‧而在彈性元件132頂端則設置有一撥動塊133，該撥動塊
        133對應於齒輪55之一面具有一凸柱134，使凸柱134位於齒輪55之齒間中』
        ；意即，當使用者轉動滾輪51並帶動齒輪55時，該凸柱134將妨礙齒輪55之
        轉動，使得使用者在轉動滾輪51 時，亦將會因該同軸齒55齒形的凹凸狀態
        ，而受到多重地與間歇性地「阻礙」。而此一「阻礙」或「止動」的作用，
        即對滾輪51之操作者，產生一間歇性地﹁力的回饋的感覺﹂，即通稱的觸覺
        感受（Tactile Feel）或是觸覺回授（Tactile Feedback），此一技巧將讓
        使用者有真實運動之感，而不會有漂渺使用之意。故引證案所述的「操作時
        有滾動的感覺」即等同於係爭案所說的『間歇性之階段定位作用』。當然，
        既有「阻礙」或是「止動」的作用，相對地亦可防止滾輪51之誤動現象產生
        。
      4.原告再次的強調是，被告的處分書第三頁倒數第七至第六行，或是原決定機
        關之決定書第三頁倒數第五至第三行中，完全沒有對引證案與系爭案的技術
        結構間，作出有任何的不「同一」的認定！因此法官當可推知，原處分或原
        決定機關皆認定引證案與系爭案間的結構同一，且二者的目的同一，惟前述
        之「表徵」的功能不同而已！但該表徵敘述的不同，相信亦可由上面二點的
        說明，得到引證案與系爭案的「實質」功能同一的認定！也就是說，當系爭
        案的目的、結構、與功能與該引證案同一時，該系爭案即不具有新穎性！
      5.另，原告建議法官或許去函問問滑鼠界知名的業者，將系爭案與引證案相較
        後，再詢問「具有階段定位」與「具有滾動的感覺」是否有本質上的差異，
        如此即可鑑定出二者之實質功能是否同一！
      6.再，原告附上原告前對系爭案（00000000）申請人之另一同一前案
        （申請00000000號/公告四四七七五一號）異議成立（現已審查確
        定）之審定書，供法官參考。其中顯示出「同一案」有不同的認定！最後，
        原告以為，原處分或原決定機關的審查委員，似乎被系爭案的『多段間歇定
        位』的用語，即一『表徵效果』所困擾！按專利新穎性的比對，在於系爭案
        與引證案間『各個構成元件』的逐項比對，原告從未聞新穎性的認定在於『
        表徵效果』的比對！按專利審查基準1-2-6第 (3)點中即謂：判斷發明有無
        新穎性時，應以發明之技術內容比對是否相同（含能由熟習該項技術者直接
        推導）為準。不相同即具有新穎性；相同即不具新穎性。其中的『技術內容
        』乙詞便是所謂的構成要件（TECHNICAL FEATURES）的集合稱，譬如，元件
        A+B+C+D‧‧‧；是以，原處分或原決定機關之審查委員不以實質的技術手
        段的構成要素來加以比對，並偏頗地僅以所能達成之『表徵效果』之不同便
        進行了新穎性的評斷，顯有違專利審查基準之規定！由是，該引證案與系爭
        案的創作目的（捲動電腦螢幕）相同，引證案所能達成的『具有滾動之感覺
        』與系爭案之『具階段定位』功效亦完全相當；而該系爭案利用「滾珠」施
        行『止動』之手段與該引證案利用「撥動塊」來「止動」的方式相較，具置
        換的容易性與置換的可能性，可為熟悉該項技術的人士所能『直接推導』得
        知的等同設計。綜合上述，該系爭案當不具有新穎性！原告懇請法官撤銷原
        處分與原決定，俾維原告及大眾之權利！原告至感德便。
    (二)被告主張：
      比較兩新型案是否同一，應就其目的、形狀、構造、功效等整體觀之，若有一
      不同，即非為同一。原告主張系爭案不具新穎性，有違審定時專利法第九十八
      條第一項第二款之規定。惟查系爭案係提供一種針對電腦滑鼠第二組輸入裝置
      之滑鼠滾輪組合結構，係在滑鼠底殼上設置有至少一對平行承板，各對二平行
      承板間則樞設有一光柵滾輪以配合分設於該光柵滾輪二側之發射元件與接收元
      件，其特徵在於：光柵滾輪之樞軸上設置有同軸齒輪，且該齒輪正下方之底殼
      上設置有高度鄰近齒輪之中空承筒，承筒內則依序容設有一彈性元件與部分露
      出承筒外之一頂塊，以促使頂塊能與齒輪保持接觸而使光柵滾輪滾動時能產生
      多段間歇定位效果者。而引證案係提供一種指標輸入裝置 (10)，係包括一底
      座 (1)、一電路板 (2)、一第三軸輸入模組 (5)及一上蓋，其特徵係在於，該
      第三軸輸入模組包括有：一滾輪 (51)，其頂側一部份係凸露於上蓋之外，供
      使用者滑動；兩樞軸 (53、54)，其係從該滾輪之兩側各向外延伸，並在相對
      應於兩樞軸之底座上向上延伸設有間隔一定距離之兩支撐架 (11、12)，令滾
      輪位於兩支撐架之間，於其中任一側之樞軸上環設有一齒輪 (55)；一中鍵微
      動開關 (25)，其係固設在該電路板上，且對應於其中任一側之樞軸，俾當向
      下按壓該滾輪時，其中一樞軸恰會抵觸該中鍵微動開關，而傳送出捲軸捲動之
      訊號；一撥動機構 (13)，其係可上下彈性移動的設置在對應於該齒輪之位置
      處，且該撥動機構之一端並頂抵在該齒輪之齒間中。引證案係將第三軸輸入模
      組之部份結構予以簡化，俾在組裝上更為方便，以節省組裝時間及降低成本。
      兩案相較，系爭案係使用滾珠以達到定位之功能，而引證案係使用撥動塊，且
      其說明書僅說明令使用者有滾動之感覺，兩案之主要結構不盡相同且功效亦有
      差異，故系爭案與引證案並非屬相同之新型。綜上所述，被告原處分並無違法
      ，敬請駁回原告之訴。
    (三)參加人經合法通知未曾到場，亦未提出書狀作何主張。
    理  由
甲、程序方面
    本件原告經受合法通知，未於言詞辯論期日到場，核無行政訴訟法第二百十八條
    準用民事訴訟法第三百八十六條各款所列情形，爰依被告之聲請由其一造辯論而
    為判決。
乙、實體方面
一、按凡對物品之形狀、構造或裝置之創作或改良，而可供產業上利用者，得依法申
    請取得新型專利，為系爭專利核准審定時專利法第九十七條暨第九十八條第一項
    前段所規定。而公告中之新型，任何人認有違反前揭專利法第九十七條至第九十
    九條規定者，依法得自公告之日起三個月內，備具異議書，附具證明文件，向專
    利專責機關提起異議。從而，系爭專利有無違反前揭專利法情事而應不予專利，
    依法應由異議人附具證據證明之，倘其證據不足以證明系爭專利有違前揭專利法
    之規定，自應為異議不成立之處分。
二、本件參加人於八十八年八月十八日以「滑鼠滾輪組合結構」向被告申請新型專利
    ，經被告編為第00000000號審查，准予專利，公告期間，原告以其不符
    新型專利要件，檢具引證案即八十八年一月二十九日申請、八十九年九月二十一
    日公告之第00000000號「指標輸入裝置」新型專利案為異議證據，對之
    提起異議，案經被告審查，認引證案並未揭露「具有階段定位的功能，可防止光
    柵滾輪之誤動」之技術特徵，故與系爭案之結構特徵不盡相同，且兩者功效亦有
    差異，不足以證明系爭案不具新穎性，乃為異議不成立之處分。原告不服，依序
    提起訴願及行政訴訟；兩造之主張各如事實欄所載，其爭點厥為系爭專利是否有
    違核准審定時專利法第九十八條第一項第二款新穎性之規定？
三、經查，系爭案申請日為八十八年八月十八日，引證案之公告日則為八十九年九月
    二十一日，顯見引證案之公告日晚於系爭案之申請日，故引證案只能究論究系爭
    案之新穎性，而不能作為論究系爭案未具進步性之依據；且原告提起本件異議時
    ，所主張之法條亦僅為前揭專利法第九十八條第一項第二款新穎性之規定而已，
    合先說明。次查，系爭案主要特徵為「具有多階段定位功能，可防止光柵滾輪之
    誤動」，其所運用之技術手段乃係利用光柵滾輪之樞軸上另裝設有一同軸齒輪，
    且於齒輪正下方之底殼上配合設置有高度鄰近齒輪之中空承筒，而承筒內則依序
    容置有一彈性元件與一適當型態且部分外露於承筒外而保持接觸齒輪之頂塊，該
    頂塊可為一滾珠，或可為具圓弧端面之一滾柱，並且其樞軸上之齒輪將可與滾珠
    間產生間歇性之階段定位作用者；而引證案主要特徵則為中鍵微動開關相抵觸之
    樞軸上環設有齒輪，而底座在相對應於該齒輪之位置處係設有一撥動機構，其係
    包括有一導柱，導柱內具有一容置空間以容置一彈性元件，該彈性元件係為一彈
    簧，並在彈性元件頂端設置有一撥動塊，該撥動塊對應於齒輪之一面係具有一凸
    柱，使凸柱位於齒輪之齒間，且該樞軸上之齒輪會受到撥動塊之凸柱之頂抵，以
    令使用者在操作時有滾動之感覺者。兩案相較，系爭案係使用滾珠以達到間歇性
    之階段定位功能，而引證案則係使用撥動塊，達到操作時有滾動之感覺，故兩案
    之主要技術手段，並不相同，應非屬相同之新型，引證案尚不足以證明系爭案不
    具新穎性。
四、原告雖訴稱：引證案與系爭案的創作目的（捲動電腦螢幕）相同，引證案所能達
    成的「具有滾動之感覺」，與系爭案之「具階段定位」功效亦完全相當，而系爭
    案利用「滾珠」施行「止動」之手段與該引證案利用「撥動塊」來「止動」的方
    式相較，具置換的容易性與置換的可能性，可為熟悉該項技術的人士所能「直接
    推導」得知的等同設計，系爭案當不具有新穎性云云。惟查，原告亦不否認系爭
    案是利用「滾珠」來止動，引證案則利用「撥動塊」來止動，兩案「止動」之技
    術手段顯不相同。又「滾珠」與「撥動塊」之結構不同，前者頂端為圓弧形，後
    者頂端為凸柱，其與齒輪頂合程度當有不同，卡止效果亦異，自非可任意置換之
    等同設計；二者間既非實質內容相同之物，又無上、下位概念關係，原告謂熟習
    該項技術者可直接推導得知云云，殊嫌主觀，非可採取。另原告所舉參加人另一
    新型專利案（申請案號：00000000號），經原告提起異議後，被告作出
    異議成立之處分之案例，姑不論該被異議案並非本件系爭案，且其引證者有二案
    ，與本件僅有一引證案，案情已有不同，何況該案被告為異議成立之處分，要屬
    另案是否妥適之問題，尚難執為本件亦應為相同審定之論據。
五、綜上所述，本件原告起訴意旨，並非可採。從而，被告認系爭案無違核准審定時
    專利法第九十八條第一項第二款之規定，而為本件異議不成立之處分，揆諸首揭
    規定及說明，洵無違誤，訴願決定予以維持，亦無不合。原告仍執前詞訴請撤銷
    ，為無理由，應予駁回。
丙、據上論結，本件原告之訴為無理由，依行政訴訟法第九十八條第三項前段、第二
    百十八條、民事訴訟法第三百八十五條第一項前段，判決如主文。
中      華      民      國    九十二    年     十二     月    三十一    日
                            臺 北 高 等 行 政 法 院  第 二  庭
                                           審 判 長 法  官  徐瑞晃
                                                    法  官  蕭惠芳
                                                    法  官  李得灶
右為正本係照原本作成。
如不服本判決，應於送達後二十日內，向本院提出上訴狀並表明上訴理由，如於本判
決宣示後送達前提起上訴者，應於判決送達後二十日內補提上訴理由書（須按他造人
數附繕本）。
中      華      民      國    九十三    年      一      月      七      日
                                                    書記官  陳清容


司法院資訊處製作；財團法人民間司法改革基金會備份。
